【裁判字號】    89,判,1263
【裁判日期】    890427
【裁判案由】    營利事業所得稅
【裁判全文】
行  政  法  院  判  決                          八十九年度判字第一二六三號
    原      告  瑞菖企業有限公司
    代  表  人  甲○○
    被      告  財政部臺北市國稅局
右當事人間因營利事業所得稅事件，原告不服行政院中華民國八十七年八月二十一日
台八七訴字第四一二九六號再訴願決定，提起行政訴訟。本院判決如左︰
    主  文
原告之訴駁回。
    事  實
緣原告七十九年度營利事業所得稅結算申報，被告依據通報資料查核結果，以原告本
期未取得進貨憑證金額計新台幣（下同）三一、一一三、八二四元，經迭次函請原告
提示有關之帳簿憑證供核，未獲提示，乃依行為時所得稅法第二十七條規定，按帳載
最低價格核定其有進貨事實未取得進貨憑證金額一○、一七○、九三三元；又其取得
之統一發票上未註記交付運輸貨品品名及數量，且未保存託運單供核，無法與銷貨數
量核對，乃剔除運費七、四○五、二四五元，核定本期營業成本為六六、一四八、○
一六元，運費為一、五三三、九○一元，並依行為時稅捐稽徵法第四十四條及所得稅
法第一百十條第一項規定，就其未取得憑證經查明認定之總額一七、○五七、五九三
元處百分之五罰鍰八五二、八八○元及漏報所得稅額處一倍之罰鍰一、五一四、○○
○元（計至百元為止），合計罰鍰二、三六六、八八○元。原告不服，申經復查結果
，未准變更，向財政部提起訴願，亦遭駁回，訴經行政院台八十五訴字第一九二六○
號再訴願決定將原決定及關於營業成本及罰鍰部分均撤銷，由被告另為適法之處分，
其餘部分之再訴願駁回。被告重為復查決定，以八十六年一月二十九日財北國稅法
字第八六○一三七六六六號復查決定准予追認營業成本六、五八六、六六○元及核減
罰鍰八五二、八八○元。原告仍不服，訴經財政部訴願決定將原處分關於罰鍰部分撤
銷，由被告另為處分，其餘之訴願駁回。原告復就營業成本及運費部分，向行政院提
起再訴願，亦遭駁回後，乃就營業成本部分，向本院提起本訴。茲摘兩造訴辯意旨
如次：
原告起訴意旨略謂︰一按「營利事業之進貨，未取得進貨憑証，或未將進貨憑証保存
，或按址查對不確者，稽徵機關得按當年度當地該項貨品之最低價格核定其進貨成本
。」、「稽徵機關進行調查或復查時，納稅義務人應提示有關各種証明所得額之帳簿
、文據；其未提示者，稽徵機關得依查得之資料或同業利潤標準，核定其所得額。」
及「本法第八十三條所稱之帳簿文據，其關係所得額之一部或關係課稅年度中某一期
間之所得額，而納稅義務人未能提示者，稽徵機關得就該部分依查得之資料或同業利
潤標準核定其所得額。」為所得稅法第二十七條第一項、第八十三條第一項及同法施
行細則第八十一條所明定。又「營利事業所得稅結算申報查核準則第三十八條規定所
稱稽徵機關按當年度當地該項貨品之最低價格核定其進貨成本，應比較進貨之產地、
交易數量、交貨方式、付款條件、貨品品質及規格等是否相當，據以核定。」復經財
政部七十六年七月九日台財稅第七六二○六一九號函釋有案。二經查，被告就本件砂
石未取得進貨憑証部分如何核定進貨乙節，縱使如上述再訴願決定所載，有因無報載
或砂石公會公告參考進價價格及實際查核困難等因素，致未能依上述財政部七十六年
七月九日台財稅第七六二○六一九號函釋就本件砂石未取得進貨憑証部分，比較進貨
之產地、交易數量、交貨方式、付款條件以致無法就查得資料核定進貨成本時，因上
述所得稅法第八十三條第一項及同法施行細則第八十一條已明文規定稅捐稽徵處亦得
依同業利潤標準據以核定其所得額，是原告請求被告依同業利潤標準核定進貨成本，
於法即屬有據」。詎被告竟捨上述法律明文規定之核定方法，自行創設，另以有進貨
憑証之加權平均單價，依有進貨事實但無憑証之數量，核算作為未取得進貨憑証部分
之進貨成本。其核定方式，非但毫無依據，抑且適與上述財政部八十六年七月九日台
財稅第八六二○六一九號函釋揭示「應比較進貨之產地、交易數量、交貨方式、付款
條件、貨品品質及規格等是否相當，據以核定」之原則相悖，難謂合法。詎上述再訴
願決定竟謂被告此種核定方式「已屬對再訴願人有利」一語，即駁回再訴願。其理由
牽強於法無據，實難令原告甘服。茲詳陳理由於后：(一)原告係經營砂石買賣業務為主
，八十九年度營利事業所得稅已依規定辦理委任會計師簽証結算申報。爾後遭列入異
常抽查案件，因未能提示完整帳簿憑証供核，經稽徵機關查得核定八十九年度營業收
入總額為九三、三六一、八八○元，本應於稽徵機關進行調查時，依通知提示有關各
種証明所得額之帳簿文據。(二)惟查，原告除從事砂石等相關建材之買賣業務，主要客
戶均為國內著名之上市公司，銷售發票絕無漏開可能，且因帳務人員離職及辦公處所
搬遷，遺失部分帳簿憑証，故無法提示相關進貨支付價款之証明文件，惟其進貨除少
部分向砂石廠直接購買外，大部分委託運輸司機代購，由司機代為向砂石廠取得進貨
發票，再加上運輸公司之運費發票，彙總於月底結帳請款，而欲針對部分遺失之進貨
憑證查明供貨廠商供貨之事實，確有不易之處，遂爰上述所得稅法第八十三條第一項
及同法施行細則第八十一條規定，請求被告依同業利潤標準核定其所得額。(三)依照七
十九年度營利事業各業所得額同業利潤標準，原告所營砂石事業之行業代號為六二○
四－一六，砂石純利率１０％。依此計算結果，本件未取得進貨憑証部分之營業收入金
額計二三、一一三、八二四元，其進貨成本應為二○、八○二、四四二元（即000
00000×九○％）。惟被告明知依其查得資料，除知悉本件未取得進貨憑証部分
之營業收入金額為二三、一一三、八二四元外，並無其他資料可供查証其進貨成本。
況且，依再訴願決定所載，被告因無報載或砂石公會參考進價價格及查核困難等因素
，己未能依財政部七十六年七月九日台財稅第八六二○六一九號函釋揭示原則，按當
年度本件未取得進貨憑証砂石部分之最低價格核定其進貨成本。衡情，被告即無法依
所得稅法第二十七條第一項及同法第八十三條第一項規定按查得資料核定進貨成本，
事理至明。(四)準此，被告既無法按查得資料核定進貨成本並進而核定其所得額，本件
無進貨憑証砂石部分之所得額，即應依所得稅法第八十三條第一項及同法施行細則第
八十一條規定，按同業利潤標準核定其所得額，及其進貨成本。詎被告未按同業利潤
標準依法核定，竟自行創設，另以有進貨憑証之加權平均單價，依有進貨事實但無憑
証之數量，核算作為未取得進貨憑証部分之進貨成本。其核定方式，顯然於法無據。
再者，依此核定結果，因未考量比較有進貨憑証之砂石部分「進貨之產地、交易數量
、交貨方式、付款條件、貨品品質及規格」等情與本件無進貨憑証之砂石部分情形是
否衝突，即概以有進貨憑証書之加權平均單價作為無進貨憑証進貨成本之單價，其核
定方式顯然與上述財政部七十六年七月九日台財稅第七六二○六一九號函釋相違，難
謂合法。唯原訴願決定及再訴願決定未矧被告上述違法情形，端以被告此種核定方式
已屬對原告有利一語，即駁回訴願、再訴願，其理由顯然不備且有錯誤，難令原告心
服，爰求為判決，將再訴願決定、訴願決定及原處分關於「核定營業成本部分」均撤
銷等語。
被告答辯意旨略謂︰經迭次函請提示有關之帳簿憑證供核，未獲提示，乃依行為時所
得稅法第二十七條規定，按帳載最低價格核定其有進貨事實未取得進貨憑證金額一○
、四七○、九三三元；又其取得之統一發票上未註記交付運輸貨品品名及數量，且未
保存託運單供核，無法與銷貨數量核對，乃剔除運費七、四○五、二四五元，核定本
期營業成本為六六、一四八、○一六元，運費為一、五三三、九○一元，並依行為時
稅捐稽徵法第四十四條及所得稅法第一百十條第一項規定，就其未取得憑證經查明認
定之總額一七、○五七、五九三元處百分之五罰鍰八五二、八八○元及漏報所得稅額
處一倍之罰鍰一、五一四、○○○元（計至百元為止），合計罰鍰二、三六六、八八
○元。原告不服，申經復查結果，未准變更，向財政部提起訴願，亦遭駁回，訴經行
政院台八十五訴字第一九二六○號再訴願決定將原決定及關於營業成本及罰鍰部分均
撤銷，由被告另為適法之處分，其餘部分之再訴願駁回。被告重為復查決定，准予追
認營業成本六、五八六、六六○元及核減罰鍰八五二、八八○元。原告仍不服，訴經
財政部訴願決定將原處分關於罰鍰部分撤銷，由本局另為處分，其餘之訴願駁回。原
告復就營業成本及運費部分，向行政院提起再訴願，亦遭駁回後，乃就營業成本部分
，向鈞院提起行政訴訟。按「營利事業之進貨，未取得進貨憑證，或未將進貨憑證保
存，或按址查對不確者，稽徵機關得按當年度當地該項貨品之最低價格核定其進貨成
本。」為行為時所得稅法第二十七條第一項所規定。本件經被告重為復查決定，准予
追認進貨成本六、五八六、六六○元，變更核定所得額為一三、三四二、三五八元。
原告以其未能提示完整帳簿憑證供核，依同業利潤標準（行業代號六二○四－一六，
純利率百分之十）核計算所得額應為九、三三六、一八八元云云，訴經財政部訴願決
定，以原告本期係委託會計師簽證申報列入異常抽查案件，經被告通知調帳查核，業
經原告提示帳簿文據供核，此有被告調借帳簿憑證收據影本可稽，被告依據帳證查核
結果，發現原告未依規定取得進貨憑證，原應依行為時所得稅法第二十七條第一項規
定核定其進貨成本，惟因無報載價格或砂石公會公告參考進貨價格及實際查核困難等
因素，致未能依財政部七十六年七月九日台財稅第七六二○六一九號函釋核定。又依
行為時所得稅法第二十七條第一項規定，稽徵機關原得按當年度當地該項貨品之最低
價格核定其進貨成本，被告重為復查決定以其有進貨憑證之加權平均單價，依有進貨
事實但無憑證之數量，核算作為未取得進貨憑證部分之進貨成本，已屬對原告有利，
所訴核不足採，遂駁回其訴願。原告復以相同理由訴經行政院再訴願決定，亦遭駁回
。茲原告仍執前詞主張應按同業利潤標準核定所得額云云，資為爭議。第查，本案原
告於被告查核時業已提示帳簿文據供核，惟經查其部分營業成本未取得進貨憑證，或
未將進貨憑證保存，依首揭所得稅法第二十七條第一項規定，應按當地該項貨品之最
低價格核定其進貨成本，惟因當地該貨品之最低價格查核困難，被告乃從寬按原告有
進貨憑證部分之平均價格（非當地最低價格）核算未取得進貨憑證部分之進貨成本，
自屬對原告有利。次按所得稅法第八十三條第一項規定：「稽徵機關進行調查或復查
時，納稅義務人應提示有關各種證明所得額之帳簿、文據；其未提示者，稽徵機關得
依查得之資料或同業利潤標準，核定其所得額。」，查該條文係針對納稅義務人因故
未提示帳簿文據者之核課依據，與本案原告己提示帳簿文據且經查獲「未取得進貨憑
證或未將進貨憑證保存」之事實顯不相同，自不容原告滋意混淆適用，所訴殊無足採
。爰求為判決，駁回原告之訴等語。
    理  由
按「營利事業之進貨，未取得進貨憑證，或未將進貨憑證保存，或按址查對不確者，
稽徵機關得按當年度當地該項貨品之最低價格核定其進貨成本。」為行為時所得稅法
第二十七條第一項所規定。本件原告七十九年度營利事業所得稅結算申報，被告依據
通報資料查核結果，以原告本期未取得進貨憑證金額計三一、一一三、八二四元，經
迭次函請原告提示有關之帳簿憑證供核，未獲提示，乃依行為時所得稅法第二十七條
規定，按帳載最低價格核定其有進貨事實未取得進貨憑證金額一○、一七○、九三三
元；又其取得之統一發票上未註記交付運輸貨品品名及數量，且未保存託運單供核，
無法與銷貨數量核對，乃剔除運費七、四○五、二四五元，核定本期營業成本為六六
、一四八、○一六元，運費為一、五三三、九○一元，並依行為時稅捐稽徵法第四十
四條及所得稅法第一百十條第一項規定，就其未取得憑證經查明認定之總額一七、○
五七、五九三元處百分之五罰鍰八五二、八八○元及漏報所得稅額處一倍之罰鍰一、
五一四、○○○元（計至百元為止），合計罰鍰二、三六六、八八○元。原告不服，
申經復查結果，未准變更，向財政部提起訴願，亦遭駁回，訴經行政院台八十五訴字
第一九二六○號再訴願決定將原決定及關於營業成本及罰鍰部分均撤銷，由被告另為
適法之處分，其餘部分之再訴願駁回。被告重為復查決定，以八十六年一月二十九日
財北國稅法字第八六○一三七六六六號復查決定准予追認營業成本六、五八六、六
六○元及核減罰鍰八五二、八八○元。原告仍不服，訴經財政部訴願決定將原處分關
於罰鍰部分撤銷，由被告另為處分，其餘之訴願駁回，原告復就營業成本及運費部分
，向行政院提起再訴願，亦遭駁回之事實，為兩造所不爭，且有上開處分及決定附原
處分卷可稽，茲就原告起訴關於營業成本處分部分為審酌。查本件原處分以原告本期
係委託會計師簽證申報列入異常抽查案件，經被告通知調帳查核，業經原告提示帳簿
文據供核，此有被告調借帳簿憑證收據影本可稽，被告依據帳證查核結果，發現原告
未依規定取得進貨憑證，原應依行為時所得稅法第二十七條第一項規定核定其進貨成
本，惟因無報載價格或砂石公會公告參考進貨價格及實際查核困難等因素，致未能依
財政部七十六年七月九日台財稅第七六二○六一九號函釋核定。又依行為時所得稅法
第二十七條第一項規定，稽徵機關原得按當年度當地該項貨品之最低價格核定其進貨
成本，被告重為復查決定以其有進貨憑證之加權平均單價，依有進貨事實但無憑證之
數量，核算作為未取得進貨憑證部分之進貨成本，重為復查決定，准予追認進貨成本
六、五八六、六六○元，變更核定所得額為一三、三四二、三五八元之情，揆之首揭
規定，原處分尚無違誤，一再訴願決定遞予維持，均無不合。原告雖訴稱：本案被告
無法按查得資料核定進貨成本並進而核定其所得額，系爭無進貨憑證砂石部分之所得
額，即應依所得稅法第八十三條第一項及同法施行細則第八十一條規定，按同業利潤
標準核定其所得額，及其進貨成本。被告未按同業利潤標準依法核定，竟再以有進貨
憑證之加權平均單價，依有進貨事實但無憑證之數量，核算作為未取得進貨憑證部分
之進貨成本。其核定方式，顯然於法無據。旦因未考量比較有進貨憑證之砂石部分「
進貨之產地、交易數量、交貨方式、付款條件、貨品、貨品質及規格」等情與本件無
進貨憑證之砂石部分情形是否相若，即概以有進貨憑證者之加權平均單價作為無進貨
憑證進貨成本之單價，其核定方式與財政部七十六年七月九日台財稅第七六二○六一
九號函釋相違。又原訴願決定及再訴願決定，端以被告此種核定方式已屬對原告有利
一語，即駁回訴願、再訴願，難令原告心服云云，資為爭議。經查，本案原告於被告
查核時業已提示帳簿文據供核，惟其部分營業成本未取得進貨憑證，或未將進貨憑證
保存，依首揭所得稅法第二十七條第一項規定，應按當地該項貨品之最低價格核定其
進貨成本；又因當地該貨品之最低價格查核困難，被告乃從寬按原告有進貨憑證部分
之平均價格（非當地最低價格）核算未取得進貨憑證部分之進貨成本，自屬對原告有
利。次按所得稅法第八十三條第一項規定：「稽徵機關進行調查或復查時，納稅義務
人應提示有關各種證明所得額之帳簿、文據；其未提示者，稽徵機關得依查得之資料
或同業利潤標準，核定其所得額。」，核該條文係針對納稅義務人因故未提示帳簿文
據者之核課依據，與本案原告己提示帳簿文據且經查獲「未取得進貨憑證或未將進貨
憑證保存」之事實顯不相同，自不容原告滋意混淆適用，所訴殊無足採。綜上所述，
被告八十六年一月二十九日財北國稅法字第八六○一三七六六六號復查決定准予追
認營業成本六、五八六、六六○元，於法並無不合，訴願決定及再訴願決定遞予維持
，亦無違誤，原告起訴意旨並無理由，應予駁回。
據上論結，本件原告之訴為無理由，爰依行政訴訟法第二十六條後段，判決如主文。
中    華    民    國     八十九      年      四      月     二十七      日
                    行 政 法 院 第 二 庭
                                審 判 長 評  事      陳  石  獅
                                         評  事      彭  鳳  至
                                         評  事      黃  合  文
                                         評  事      林  茂  權
                                         評  事      王  立  杰
右  正  本  證  明  與  原  本  無  異
                                         法院書記官  王  福  瀛
中    華    民    國     八十九      年      四      月     二十七      日


司法院資訊處製作；財團法人民間司法改革基金會備份。
